最高法院刑事判決　　　　　　　　　　　　　　　　八十七年度台上字第九四一號
　　上　訴　人　甲○○
右上訴人因殺人案件，不服台灣高等法院高雄分院中華民國八十七年一月六日第二審
更審判決（八十六年度上更(一)字第四○四號，起訴案號：台灣高雄地方法院檢察署八
十六年度偵字第八一八一號），提起上訴，本院判決如左：
    主  文
上訴駁回。
    理  由
本件原判決認定上訴人甲○○曾因犯傷害罪，經法院判處有期徒刑一年二月，於民國
八十二年三月二十六日執行完畢，仍不知悔改，因其前同居人尤秀妹移情與焦成璞同
住一處，心生怨隙，竟基於殺害尤秀妹、焦成璞之概括犯意，先於八十六年三月二十
八日凌晨一時許，持其預先備妥之汽油一桶、長柄鐮刀一把（柄長一一○公分、刀刃
二十七公分），至高雄縣燕巢鄉○○村○○路二十一號尤秀妹、焦成璞二人共同居住
，現供人使用之住宅，先以汽油潑灑於前揭住宅大門及門邊地上，繼而點火引燃燒燬
前揭現供人使用之住宅。並於尤秀妹、焦成璞二人因見住宅起火燃燒，逃出屋外之際
，持其預先備妥之鐮刀，先抓住尤秀妹擬予揮砍，拉扯間，因尤秀妹及時逃逸而未遭
殺害。上訴人見焦成璞逃出，復又持鐮刀往焦成璞身上揮砍，致焦成璞背部成深度割
傷四×二×六公分，另致右下肢灼傷二度，佔全身面積百分之九。尤秀妹亦因拉扯致
受傷（右手腕挫擦傷，右、左膝腫脹挫傷瘀血），因尤女及時呼喊，引來鄰人，上訴
人始罷手離去，焦成璞經送醫急救，始幸免於難。上訴人猶不罷休，復承前揭同一殺
人之概括犯意，於二日後（即八十六年三月三十日）下午六時，在高雄市楠梓區楠都
市場內，以預藏之工業用強酸（鹽酸）化學液體，潑灑尤秀妹身體，造成尤秀妹全身
百分之四十五灼傷，經送醫急救，延至同年六月二十八日六時五分，因敗血性休克合
併多重器官衰竭、肺水腫、化學性燒傷三度百分之四十五體表面積死亡。嗣經警查獲
並扣上訴人所有供犯罪所用之鐮刀一支等情。係以上訴人上開潑灑汽油點火燒燬房屋
，持鐮刀揮砍焦成璞成傷，因尤秀妹呼救，上訴人始離去，上訴人嗣又持鹽酸潑灑尤
秀妹，致尤秀妹因而灼傷之事實，業據上訴人供承不諱，並經被害人尤秀妹生前於警
訊時及被害人焦成璞於警訊及第一審調查時指述屬實，且有扣案之兇刀即鐮刀一把及
房屋燒燬之現場相片、焦成璞受傷之診斷書等附卷可稽。被害人尤秀妹因被潑鹽酸，
致全身百分之四十五灼傷，經送醫急救，延至八十六年六月二十八日六時五分許，因
敗血性休克合併多重器官衰竭、肺水腫、化學性燒傷三度百分之四十五體表面積死亡
等情，亦經檢察官督同法醫師相驗屬實，有勘驗筆錄、相驗屍體證明書、驗斷書等在
卷可憑。又上訴人於前揭時、地放火燒屋後，曾抓住尤秀妹擬予殺害，因尤秀妹拉扯
、掙扎及時逃開而未遭殺害，惟因而致右手腕挫擦傷，左、右膝腫脹、挫傷、瘀血等
情，已據證人焦成璞、李春燕指證無訛，且有診斷書附卷可證，事證明確。上訴人否
認此事，無非卸責之詞，不足採信。而以汽油放火燒屋（有他人在屋內），以鋒利之
鐮刀對人體揮砍，均足以致人於死。又以強（鹽）酸潑灑他人身上，可造成灼傷，導
致死亡，均為公眾週知之事。上訴人竟先後為之，致尤秀妹死亡，足證其有殺人之決
意及行為，極為明確。綜合以觀，上訴人有上開殺人未遂及殺人犯行，堪以認定，為
其所憑之證據及認定之理由。而以上訴人所辯無殺人犯意云云，為避重就輕之詞，不
足採信，於理由內予以指駁說明。又以上訴人所為，核係犯刑法第一百七十三條第一
項之放火罪、第二百七十一條第二項、第一項之殺人未遂罪、第二百七十一條第一項
之殺人罪。上訴人以一行為而同時觸犯放火及殺人未遂罪，且同時犯二殺人未遂罪，
係一行為觸犯數罪名，應依想像競合犯規定從一重之殺人未遂罪處斷，其先後所犯殺
人未遂及殺人罪間，時間緊接，犯罪構成要件相同，顯係基於概括犯意所為，為連續
犯，應從一重之殺人罪處斷。殺人部分雖未經起訴，惟與起訴部分有裁判上一罪關係
，應併予審判。上訴人曾因犯傷害罪，經法院判處有期徒刑一年二月，於八十二年
三月二十六日執行完畢，有台灣高雄地方法院檢察署刑案資料查註記錄表可按，五年
內再犯有期徒刑以上之本罪，為累犯，應就有期徒刑部分加重其刑。因將第一審不當
之判決撤銷，適用上開法條及刑法第五十六條、第五十五條、第四十七條、第三十七
條第一項、第三十八條第一項第二款，審酌上訴人僅因感情細故即萌生殺機，先後以
放火燒屋、持鐮刀揮砍及以鹽酸潑灑之方法殺人，惡性非輕等一切情狀，而量處無期
徒刑，並宣告褫奪公權終身，以懲不法。行兇用鐮刀一把，為上訴人所有，已據上訴
人供明，而併予宣告沒收，經核於法並無違誤。按自首係對於未發覺之犯罪而為，故
尚未有犯罪行為之前，即無自首之問題。上訴人於放火燒屋、殺人未遂後，縱曾向警
方自首，但其以鹽酸殺人既遂之犯行，係被警發覺查獲，並非自首，則基於連續犯以
一罪論，裁判上無法分割之法理，上訴人之全部行為，均不得依自首規定減輕其刑。
上訴意旨指摘原判決未依自首規定減輕其刑為違法云云，非有理由。又原判決已詳
上訴人有殺人犯意之理由，上訴意旨仍執前詞，就原判決已說明之事項，及原審採證
認事之職權行使，任意指摘，亦無理由，其上訴應予駁回。
據上論結，應依刑事訴訟法第三百九十六條第一項，判決如主文。
中      華      民      國    八十七    年      三      月     十二     日
                              最高法院刑事第七庭
                                  審判長法官  董  明  霈
                                        法官  丁  錦  清
                                        法官  賴  忠  星
                                        法官  林  茂  雄
                                        法官  王  居  財
      右正本證明與原本無異
                                              書  記  官
中      華      民      國    八十七    年      三      月     十七     日
